【裁判字號】    99,上易,179
【裁判日期】    990706
【裁判案由】    損害賠償等
【裁判全文】
臺灣高等法院民事判決                 99年度上易字第179號
上訴人即附
帶被上訴人    己  ○
視同上訴人即
附帶被上訴人  甲○○
              丁○○
              戊○○
              丙○○
              辛○○
共      同
訴訟代理人    庚○○
被上訴人即
附帶上訴人    乙○○
上列當事人間因損害賠償等事件，上訴人對於中華民國98年9月3
0日臺灣士林地方法院98年度訴字第386號第一審判決提起上訴，
被上訴人並為附帶上訴，經本院於99年6月22日言詞辯論終結，
判決如下：
    主  文
原判決關於命己○、甲○○、丁○○、戊○○、丙○○、辛○○
應連帶給付新台幣壹萬元本息部分，及該部分假執行之宣告，暨
除確定部分外，訴訟費用之裁判均廢棄。
上開廢棄部分，乙○○在第一審之訴及其假執行之聲請均駁回。
乙○○附帶上訴駁回。
第一審（除確定部分外）、及第二審（含附帶上訴部分）訴訟費
用由乙○○負擔。
    事實及理由
甲、程序方面：
    本件原審判命上訴人即附帶被上訴人己○與原審共同被告甲
    ○○、丁○○、戊○○、丙○○、辛○○連帶給付，己○以
    非個人事由提起上訴，依民事訴訟法第56條第1款規定，其
    上訴之效力及於甲○○、丁○○、戊○○、丙○○、辛○○
    ，渠等即為視同上訴人。
乙、實體方面：
一、被上訴人即附帶上訴人乙○○（下稱乙○○）起訴主張：上
    訴人（包括視同上訴人）即附帶被上訴人己○、甲○○、丁
    ○○、戊○○、丙○○、辛○○（下稱己○等六人）及原審
    其他共同被告林建興、李祐銓均為天外天大廈管理委員會第
    8屆管理委員，渠等經共同決議後，於民國（下同）97年4月
    8日，在臺北縣汐止市○○街150巷20號天外天大廈1樓公布
    欄及電梯內張貼由「天外天大廈管理委員會」具名之「緊急
    通告」（下稱系爭公告），內容記載「本會再次奉勸張君（
    即乙○○）勿與公權力作對，縣政府與本會均是為維護全體
    住戶之權益，依法行政，本會決不向不法者低頭，接受20萬
    元搬遷費之要求，提供假租約只會讓人有偽造文書罪嫌...
    」等不實之事實指摘乙○○，損害乙○○名譽，乙○○自得
    依侵權行為之法律關係，請求己○等六人及林建興、李祐銓
    連帶賠償並為回復乙○○名譽之行為。另天外天大廈第8屆
    管理委員會未合法成立，自不得署名於系爭公告上，乙○○
    亦得請求確認天外天大廈第8屆管理委員會不存在，乃聲明
    請求己○等六人及林建興、李祐銓應連帶賠償新臺幣（下同
    ）30萬元，及自起訴狀繕本送達翌日起至清償日止，按週年
    利率5%計算之利息；己○等六人及林建興、李祐銓並應張貼
    如原判決附件所示之道歉啟事於臺北縣汐止市○○街150巷2
    0號天外天大廈1樓公布欄及電梯內30天；另確認天外天大廈
    第8屆管理委員會不存在等情。原審判命己○等六人應連帶
    給付乙○○1萬元，及自97年10月29日起至清償日止，按週
    年利率5%計算之利息，並得假執行，另駁回乙○○其餘之請
    求。己○等六人就其敗訴部分，聲明不服，提起上訴，乙○
    ○對其上訴，則答辯聲明：(一)上訴駁回；(二)訴訟費用由己○
    等六人負擔。而乙○○亦對其敗訴部分中之20萬元及回復名
    譽部分，對己○等六人提起附帶上訴，其餘未上訴部分，已
    告確定，並聲明：(一)原判決不利於乙○○部分廢棄；(二)己○
    等六人應再連帶給付乙○○20萬元，及自97年10月29日起至
    清償日止，按週年利率5%計算之利息；(三)己○等六人應張貼
    如原判決附件所示之道歉啟事於臺北縣汐止市○○街150巷2
    0號天外天大廈1樓公布欄及電梯內30天；(四)第一、二審訴訟
    費用由己○等六人負擔。
二、己○等六人則以：系爭公告係經由擔任天外天大廈第8屆管
    理委員會委員之己○等六人同意，並授權管理員張貼，至於
    林建興則從未參與天外天大廈第8屆管理委員會之運作，也
    不曾開過會，亦未同意張貼系爭公告。又張貼系爭公告之起
    因，在於乙○○占用地下2樓管理委員會辦公室置放物品，
    天外天大廈管理委員會應臺北縣政府要求，請乙○○拆除，
    乙○○卻不願意拆除，反向己○等六人訴訟代理人庚○○表
    示要天外天大廈管理委員會給付20萬元。乙○○還提出一份
    租約，表示其為承租人，要求天外天大廈管理委員會賠償，
    故系爭公告所載內容均屬事實等語，資為抗辯，並於本院上
    訴聲明：(一)原判決不利於己○等六人部分廢棄；(二)上開廢棄
    部分，乙○○在第一審訴及假執行聲請均駁回；(三)訴訟費用
    由乙○○負擔。另就乙○○之附帶上訴，則答辯聲明：(一)駁
    回附帶上訴；(二)訴訟費用由乙○○負擔。
三、兩造不爭之事實：
    系爭公告係經由擔任天外天大廈第8屆管理委員會委員己○
    等六人同意，並授權管理員於上揭時、地張貼，其內容指述
    「本會決不向不法者低頭，接受20萬元搬遷費之要求，提供
    假租約只會讓人有偽造文書罪嫌...」。
四、兩造爭執要旨：(一)大法官釋字第509號解釋於民事法中是否
    有其適用？(二)己○等六人有無侵權行為之事實？乙○○之請
    求有無理由？茲分述之：
    (一)大法官釋字第509號解釋於民事法中亦應予以適用：
      按「司法釋字第509號解釋意旨，乃在衡平憲法所保障言
      論自由與名譽權之兩種法益。於民事案件中應有其適用。
      是以，行為人雖不能證明其言論內容為真實，但依行為人
      所提證據資料足使其有相當理由確信為真實者，即難謂係
      不法侵害他人之權利，而令負侵權行為之損害賠償責任。
      」（最高法院98年台上字第1562號判決要旨參照）。次按
      「言論自由為人民之基本權利，有個人實現自我、促進民
      主政治、實現多元意見等多重功能，維護言論自由即所以
      促進民主多元社會之正常發展，與個人名譽之可能損失，
      兩相權衡，顯然有較高之價值，國家應給予最大限度之保
      障，使個人名譽為必要之退讓」（最高法院95年台上字第
      2365號判決要旨參照）。又，「按涉及侵害他人名譽之言
      論，可包括事實除述與意見表達，前者具有可證明性，後
      者則係行為人表示自己之見解或立場，無所謂真實與否。
      而民法上名譽權之侵害雖與刑法之誹謗罪不相同，惟刑法
      就誹謗罪設有處罰規定，該法第310條第3項規定『對於所
      誹謗之事，能證明其為真實者，不罰。但涉於私德而與公
      共利益無關者，不在此限』；同法第310條第3款規定，以
      善意發表言論，對於可受公評之事，而為適當之評論者，
      亦在不罰之列。蓋不問事實之有無，概行處罰，其箝制言
      論之自由，及妨害社會，可謂至極。凡與公共利益有關之
      真實事項，如亦不得宣佈，基於保護個人名譽，不免過當
      ，而於社會之利害，未嘗慮及。故參酌損益，乃規定誹謗
      之事具真實性者，不罰。但僅涉及私德而與公共利益無關
      者，不在此限。又保護名譽，應有相當之限制，否則箝束
      言論，足為社會之害，故以善意發表言論，就可受公評之
      事，而適當之評論者，不問事之真偽，概不予處罰。上述
      個人名譽與言論自由發生衝突之情形，於民事上亦然。是
      有關上述不罰之規定，於民事事件即非不得採為審酌之標
      準。申言之，行為人之言論雖損及他人名譽，惟其言論屬
      陳述事實時，如能證明其為真實，或行為人雖不能證明言
      論內容為真實，但依其所提證據資料，足認為行為人有相
      當理由確信其為真實者（參見司法院大法官會議釋字第50
      9號解釋）；或言論屬意見表達，如係善意發表，對於可
      受公評之事，而為適當之評論者，不問事之真偽，均難謂
      係不法侵害他人之權利，尚難令負侵權行為損害賠償責任
      。又陳述之事實如與公共利益相關，為落實言論自由之保
      障，亦難責其陳述與真實分毫不差，祇其主要事實相符，
      應足當之」（最高法院96年台上字第928號判決參照）。
      有關個人名譽與言論自由之保護，民、刑事之本質並無不
      同，應適用相同原則。司法院大法官釋字第509號解釋可
      適用於民事事件，合先敘明。
    (二)己○等六人並無侵權行為之事實：
      乙○○認己○等六人有侵權行為之事實，無非己○等六人
      為天外天大廈管理委員會第8屆管理委員，其等決議後於
      97年4月8日在天外天大廈1樓公佈欄及電梯內張貼由「天
      外天大廈管理委員會」具名之緊急通告，內容記載：「本
      會再次奉勸張君（即乙○○）勿與公權力作對，縣政府與
      本會均是為維護全體住戶之權益，依法行政，本會決不向
      不法者低頭，接受20萬元搬遷費之要求，提供假租約只會
      讓人有偽造文書罪嫌…」等不實之事實指摘，認其並無要
      求搬遷費20萬元，也未偽造租約，己○等六人有侵權行為
      之事實為其依據。然查：證人庚○○於本院言詞辯論期日
      （問：是何時、何地告知管理員會的何人？）答以：「96
      年10月份左右在地下二樓告訴管委會的，20萬是我告訴管
      委會的，我告訴管委會辦公室的丙○○及己○，偽造文書
      的部分是我清理資料時找到租賃契約後，將租賃契約拿給
      管委會的總幹事，總幹事說租賃契約可疑就去告偽造文書
      。」（問：被上訴人（指乙○○）有告知係要拿20萬元搬
      遷費？）答以：「有。」（問：是何時、何地？）答以：
      大概民國97年2、3、4月間詳細時間記不清楚了，在一樓
      大廳。」（見本院卷第79頁），另證人張秋桐（於97年4
      月11日間擔任天外天大廈管理委員會之總幹事）於原法院
      98年7月14日言詞辯論期日到庭結稱：「我有聽別人說過
      （乙○○要搬遷費），但我並沒有親耳聽到乙○○說要搬
      遷費，我已經忘了聽誰說的，因為住戶進進出出的，而且
      那時我剛去住戶也不太認識」等語（原法院卷第117頁）
      。證人庚○○既告知管理委員會人員，乙○○要求20萬元
      搬遷費之事，己○等6人就該事實部分，已盡查證義務，
      縱使證人庚○○之告知不實（即乙○○並未向證人庚○○
      告知，要20萬元始願搬遷），亦與己○等6人無關。至於
      緊急通告上所謂「提供假租約只會讓人有偽造文書罪嫌。
      」等字句只是提醒乙○○不要使用假租約，並非直指乙○
      ○使用假租約，偽造文書，矧系爭房屋租賃契約書出租人
      欄蓋有蔡長興之印章，並書寫「主任委員蔡長興」字樣，
      然字跡欠清晰，而蔡長興於97年9月4日接受台灣台北地方
      法院檢察署檢察事務官詢問時亦稱：「…，但契約書我的
      簽名，我不確定是否為我簽的，有點像我的字，又有點不
      像」等語（見台灣高等法院檢察署99年度上聲議字第2622
      號處分書，本院卷第71頁），蔡長興本人尚無法確認租約
      上之署名係其本人簽寫，則上訴人對此有所懷疑，自與事
      理無違；且當時總幹事曾說：「租賃契約可疑就去告偽造
      文書」等語（見前述證人證言），則己○等六人在緊急通
      告上所用之文字，並無毀謗乙○○之意，且己○等六人之
      作為，均係為天外天大廈之安寧著想，並無指摘影射乙○
      ○人格、毀損其名譽之問題，否則己○等6人共同決議後
      ，由管理員張貼系爭公告於天外天大廈之公布欄及電梯內
      ，其事前業已查證，認上開證人所言有相當理由確信其為
      真實，且乙○○占用系爭大廈Ｂ2之辦公室旁之地區，拒
      不搬遷影響天外天大廈之住戶之權益至鉅，其張貼公告，
      不能謂與公益無關。揆諸首揭大法官解釋及最高法院見解
      ，本件己○等6人之行為，難謂係毀謗而侵害乙○○之權
      益，其不成立侵權行為應可認定。乙○○訴請己○等6人
      應負侵權行為損害賠償責任，難謂有理由。
五、綜上所述，本件己○等6人並無侵權行為之事實。從而，乙
    ○○依侵權行為之法則求為判命己○等6人連帶給付21萬元
    本息並張貼如原判決附件所示之道歉啟事於天外天大廈1樓
    公布欄及電梯內30天，為無理由。原審失察，判命己○等6
    人應連帶給付1萬元本息，尚有未洽，己○等6人上訴論旨，
    指摘原判決此部分不當，聲明廢棄改判，為有理由，爰將原
    判決此部分廢棄改判。另乙○○附帶上訴部分，原判決並無
    違誤，其附帶上訴為無理由，應予駁回附帶上訴。
六、乙○○另以己○等6人又不斷重新張貼公告之事實，經其取
    下向汐止分局、台北地檢署、士林地檢署等訴追請求調卷云
    云，然依其99年5月11日之民事附帶上訴狀所載內容，其係
    在本件事實之後；另發生之新事實，非本件審酌之範圍，且
    乙○○並未提供該案件之案號，自無從調卷。又乙○○於原
    審請求傳訊之證人及調取書證部分（見原審卷第17頁，均係
    為原審聲明「確認天外天大廈第8屆管理委員會不存在」部
    分所為之聲明，茲因該部分業經原審駁回乙○○之訴，而乙
    ○○並未就此部分提起附帶上訴，該部分已告確定，是以本
    院認無再傳訊證人及調卷之必要（見本院卷第66頁），另本
    件事證已臻明確，兩造其餘之攻防方法，經審酌後，認與判
    決結果無影響，無庸逐一論述，併此敘明。
丙、據上論結，本件己○等6人上訴為有理由，乙○○附帶上訴
    為無理由，依民事訴訟法第449條第1項、第450條、第78條
    ，判決如主文。
中    華    民    國    99    年    7     月    6     日
                  民事第十五庭
                      審判長法  官  林恩山
                            法  官  黃國忠
                            法  官  郭松濤
正本係照原本作成。
如不服本判決，應於收受送達後20日內向本院提出上訴書狀，其
未表明上訴理由者，應於提出上訴後20日內向本院補提理由書狀
（均須按他造當事人之人數附繕本）上訴時應提出委任律師或具
有律師資格之人之委任狀；委任有律師資格者，另應附具律師資
格證書及釋明委任人與受任人有民事訴訟法第466條之1第1項但
書或第2項（詳附註）所定關係之釋明文書影本，如委任律師提
起上訴者，應一併繳納上訴審裁判費。
中    華    民    國    99    年    7     月    6     日
                            書記官  方素珍
附註：
民事訴訟法第466條之1（第1項、第2項）：
對於第二審判決上訴，上訴人應委任律師為訴訟代理人。但上訴
人或其他法定代理人具有律師資格者，不在此限。
上訴人之配偶、三親等內之血親、二親等內之姻親，或上訴人為
法人、中央或地方機關時，其所屬專任人員具有律師資格並經法
院認為適當者，亦得為第三審訴訟代理人。

司法院資訊處製作；財團法人民間司法改革基金會備份。
